臺灣高等法院民事判決　　　　　　　　　 93年度上字第683號
上　訴　人　愛龍有限公司
法定代理人　張玉修
訴訟代理人　鄭文婷律師
被 上訴 人　甲○○
　　　　　　　　　　　　　　號4樓
訴訟代理人　郭方桂律師
上列當事人間請求返還消費借貸款事件，上訴人對於中華民國93
年5月31日臺灣士林地方法院93年度訴字第375號第一審判決提起
上訴，本院於94年11月18日言詞辯論終結，判決如下：
    主      文
上訴駁回。
第二審訴訟費用由上訴人負擔。
原判決所命給付，上訴人如以新臺幣一百八十八萬元預供擔保，
得免為假執行。
    事實及理由
一被上訴人起訴主張：上訴人先後於89年10月30日、同年11月14
  日向伊借款新臺幣（下同）65 萬元、123萬元，均未定期限，
  伊業於借款日分別以施富元、施冠宇名義將款項匯予上訴人，
  並分別於92年8月26日、同年8 月18日定1個月以上相當期限催
  告上訴人返還，上訴人分別於92年8月27日、同年8月19日收受
  通知，迄92年9月27日、同年9月19日已屆一個月，上訴人迄未
  清償，爰依消費借貸之法律關係，求為命上訴人給付
  1,880,000元，及自92年9月28日起加付法定遲延利息之判決。
  原審為被上訴人全部勝訴之判決。
  對於上訴人之上訴，被上訴人聲明：上訴駁回。
  上訴人則以：伊於原審93年4 月28日言詞辯論期日，以答辯狀
  爭執被上訴人主張之事實，原判決認伊未爭執，援引民事訴訟
  法第280條第3項規定視同自認，自有違誤；另伊於原審請求被
  上訴人就主張之事實負舉證責任，並聲請調查證據，未獲置理
  ，再被上訴人於原審提出之原審91年度士簡字第1110號之上訴
  理由狀、股金明細表、總分類帳及判決、本院91年度上易字第
  1136號、原審91年度訴字第822 號判決暨確定證明書等，均未
  提出繕本予上訴人，上訴人如何有已於相當時期受合法通知，
  而於言詞辯論期日不到場，亦不提出書狀爭執之情形；被上訴
  人提出之工作日報表非經合法手段取得，又興亞太有限公司於
  89年9 月30日係以臨櫃方式存入現金，與被上訴人之主張有間
  ，依第一銀行士林分行函覆之資料無法證明被上訴人曾於89年
  10月30日及同年11月14日匯款予伊，被上訴人應就其主張之事
  實，負舉證責任；縱認伊確向被上訴人借貸款項，然被上訴人
  透過施富元、施冠宇帳戶亦已取得341,513 元，伊主張抵銷，
  倘認系爭債務係存在於施富元、施冠宇與伊間，被上訴人提起
  本訴，即有當事人不適格之情形；再被上訴人所提伊於另案之
  主張，與本件無關云云，資為抗辯。並就原審敗訴判決提起上
  訴，聲明：
  (一)原判決廢棄。
  (二)被上訴人在第一審之訴駁回。
  (三)如受不利判決，願供擔保免假執行。
二被上訴人主張前揭上訴人向其借用計188 萬元之事實，已提出
  工作日報表、存證信函、回執各二紙、愛龍及興亞太公司民間
  借款/還款明細表、施富元、施冠宇慶豐銀行存摺、原審91 年
  度士簡字第1110號內上訴理由狀暨判決、91年度訴字第822 號
  民事判決暨確定證明書、本院91年度上易字第1136號民事判決
  等為證，上訴人則以前詞置辯。
  (一)工作日報表及上訴人借款/ 還款明細表足以證明施富元、施
    冠宇分別於89年10月30日、同年11月14日存入65萬元、匯入
    123萬元予上訴人：
    1.依89年10月30日工作日報表載「匯入愛龍有限公司
      #000000000000銀-士林$650,000分二筆10/30/89入
      183,000、入467,000。10/30 /89現入1,250,000（按此數
      額係包括另筆60萬元）張玉修（簽名）89.10.30」另89年
      11月14日之工作日報表載「89.11.14~ 89.11.15一愛龍資
      金不足$1,230,000。11/14 入愛龍二由施冠宇匯入公司一
      銀活存#00000000000。張玉修（簽名）89.11.14」（原審
      卷第9、12頁）。上開記載與第一商業銀行士林分行93年9
      月20日一士字第201號函附上訴人帳戶（帳號：
      00000000000）存款往來明細載89年10月30日存入183,000
      元、467,000元二筆金額、89年11月14日匯入1,230,000元
      （本院卷第56-58頁）之情形相符。
    2.89年10 月30 日工作日報表另載「匯入興亞太有限公司
      #00000000000世華-士林10/30/89入＄600,000」部分（按
      此筆不在本件請求範圍內），與國泰世華聯合商業銀行士
      林分行93年9月23日093國世士林字第0048號函載「．．．
      興亞太有限公司（帳號：000000000000）存入六十萬元之
      款項，覆如說明．．．說明：．．．二、該存戶於民國89
      年10月30日之60萬元款項係臨櫃存入現金。」（本院卷第
      59頁）之情形相符。
    3.上訴人及興亞太公司民間借款/ 還款明細表（會計王嘉燕
      製作）載：「施富元891030、650,000 、未付、入愛龍一
      銀活存、施冠宇891114、1,230,000 、未付、入愛龍一銀
      活存、施富元891030、600,000 、未付、入興亞太世華活
      存」（原審卷第28頁），亦與上開2 紙工作日報表之記載
      相符。又前述65萬元係以存入方式為之，工作日報表雖均
      載「匯入」非「存入」，被上訴人起訴時亦稱「匯入」，
      惟依上訴人於原審92年度簡上字第125 號提出之上訴理由
      狀附上訴人總分類帳上載「891030施副董（施富元）借款
      轉為股本650,000 」（原審卷第37頁），足證施富元於89
      年10月30日在上訴人前揭第一銀行士林分行帳戶存入65萬
      元，不因工作日報表誤載匯入而不同。以上足證前開二紙
      工作日報表與事實相符。
    4.上開2 紙工作日報之用紙記載系爭借款之日期及金額，經
      上訴人法定代理人張玉修簽認，其性質為債權憑據，應交
      由債權人（即被上訴人）持有始與經驗法則相符。上訴人
      辯稱被上訴人不法取得該2 紙工作日報云云，不僅未曾舉
      證以實其說，且與常情有違，尚無足採。
  (二)前開施富元、施冠宇分別存入65 萬元、匯入123萬元，係屬
    借貸，貸與人為被上訴人：
    1.上訴人不服原審91年度士簡字第1110號民事判決提起上訴
      時，上訴理由狀載「．．．明顯可見甲○○透過其親友名
      義匯款借予上訴人公司及訴外人興亞太有限公司．．．甲
      ○○早於89年10月至12月底在職期間，曾逕令當時兩家公
      司之會計王嘉燕將其透過親友名義匯款借予上訴人公司及
      訴外人興亞太有限公司之金額350 萬元部分轉為股本，並
      將之作成總分類帳（參見附呈證物 4，．．．」，已據本
      院依職權調閱該卷宗審閱屬實（影本見原審卷第33、34頁
      ）。
    2.上開上訴理由狀所附甲○○之股金明細表，雖載「89/10/
      30施冠宇$650,000、愛龍、89/11/14施冠宇$1,230,000、
      愛龍」，惟上訴人總分類帳載「891030 施副董（施富元）
      借款轉為股本$650,000、891114 施冠宇11/14借款轉為入
      股金1,230,000」（原審卷第36、37 頁），股金明細上「
      施冠宇$650,000」，顯係誤載。
    3.從而被上訴人主張其以施富元、施冠宇之帳戶及名義匯款
      或存入現金，作為上訴人向其借款之現金交付方式，貸與
      人實為被上訴人一節，足堪採信。上訴人抗辯縱有借貸，
      亦非兩造之間云云，即非可取。
  (三)上訴人另辯稱施富元、施冠宇自上訴人處取得183,057 元、
    158,456 元，屬不當得利，上訴人主張抵銷云云。然被上訴
    人初雖以施富元、施冠宇名義存入或匯入款項予上訴人，惟
    本件借貸之貸與人為被上訴人，有如前述，得依民法第478
    條之規定向上訴人請求返還與借用物種類、品質、數量相同
    之物者，為被上訴人。上訴人未舉證證明其所稱施富元、施
    冠宇自上訴人處取得183,057元、158,456元，屬不當得利，
    應負返還義務者為被上訴人 ， 則上訴人主張抵銷與民法第
    334 條「二人互負債務」之規定不符，其主張抵銷自屬無據
    。再本件借貸既存在兩造間，被上訴人以上訴人為被告提起
    本件訴訟，亦無當事人不適格之問題，上訴人辯稱本件當事
    人不適格云云，亦無足採。
三按「借用人應於約定期限內，返還與借用物種類、品質、數量
  相同之物，未定返還期限者，借用人得隨時返還，貸與人亦得
  定一個月以上之相當期限，催告返還。」，「遲延之債務，以
  支付金錢為標的者，債權人得請求依法定利率計算之遲延利息
  。」民法第478條、第233條第1 項前段分別定有明文。準此，
  被上訴人依消費借貸之法律關係，請求上訴人給付1,880,000
  元，及自92年9 月28日起至清償日止，按年息5%計算之利息，
  ，為有理由，應予准許。原審為上訴人敗訴之判決，並依被上
  訴人之聲請，酌定相當擔保金為假執行之宣告，核無不合。上
  訴意旨指摘原判決不當，求予廢棄改判，為無理由，應予駁回
  。惟上訴人陳明願供擔保聲請宣告免為假執行，核無不合，爰
  酌定擔保金額准許之。
四本件因事證已臻明確，兩造其餘攻擊、防禦方法及所為之立證
  ，與判決之結果不生若何影響，無庸再逐一予以論究，合併敘
  明。
據上論結，本件上訴為無理由，依民事訴訟法第449條第1項、第
78條、第463條、第392條第2項，判決如主文。
中　　華　　民　　國　　94　　年　　2 　　月　　1 　　日
                        民事第十七庭
                            審判長法  官  沈方維
                                  法  官  陳金圍
                                  法  官  湯美玉
以上正本係照原本作成。
如不服本判決，應於收受送達後二十日內向本院提出上訴書狀，
其未表明上訴理由者，應於提出上訴後二十日內向本院補提理由
書狀（均須按他造當事人之人數附繕本）上訴時應提出委任律師
或具有律師資格之人之委任狀；委任有律師資格者，另應附具律
師資格證書及釋明委任人與受任人有民事訴訟法第四百六十六條
之一第一項但書或第二項（詳附註）所定關係之釋明文書影本。
中　　華　　民　　國　　94　　年　　2 　　月　　1 　　日
                                  書記官  賴淑真
附註：
民事訴訟法第四百六十六條之一（第一項、第二項）：
對於第二審判決上訴，上訴人應委任律師為訴訟代理人。但上訴
人或其他法定代理人具有律師資格者，不在此限。
上訴人之配偶、三親等內之血親、二親等內之姻親，或上訴人為
法人、中央或地方機關時，其所屬專任人員具有律師資格並經法
院認為適當者，亦得為第三審訴訟代理人。
